臺灣高等法院刑事判決
110年度上訴字第513號
上  訴  人  
即  被  告  黃國雄


指定辯護人  周紫涵律師
上列上訴人因毒品危害防制條例案件，不服臺灣新北地方法院10
9年度訴字第479號，中華民國109年12月16日第一審判決（起訴
案號：臺灣新北地方檢察署109年度偵字第11852號），提起上訴
，本院判決如下：
    主  文
原判決撤銷。
甲○○意圖販賣而持有第二級毒品，處有期徒刑壹年陸月。扣案如
附表編號1 所示之物沒收銷燬，扣案如附表編號2 至4 所示之物
均沒收。
    事  實
一、甲○○明知甲基安非他命為毒品危害防制條例第2條第2項第2 
    款所列管之第二級毒品，未經許可不得持有、販賣，竟意圖
    營利，基於意圖販賣第二級毒品而持有之犯意，於民國108
    年12月1日下午8時許，在新北市中和區中山路附近，以新臺
    幣（下同）4萬元之價格，向真實姓名、年籍不詳綽號「咪
    嫂」之成年男子購入第二級毒品甲基安非他命15包（重量分
    別如附表編號1所示）以供販售之用。嗣尚未著手尋得買主
    前，即於108年12月4日凌晨2時15分許，在新北市○○區○○○街
    000號，為警盤查後取得甲○○同意進行搜索，在甲○○騎乘之
    車號000－000號普通重型機車前車殼內，扣得其所有、如附
    表所示之上開第二級毒品甲基安非他命及夾鏈袋、磅秤、行
    動電話，始悉上情。
二、案經新北市政府警察局樹林分局報告臺灣新北地方檢察署檢
    察官偵查起訴。 
    理  由
壹、程序部分：
一、上訴人即被告甲○○（下稱被告）經合法傳喚，無正當理由不
    到庭，爰不待其陳述逕行判決。
二、證據能力：
　㈠按被告以外之人於審判外之言詞或書面陳述，除法律有規定
    者外，不得作為證據，刑事訴訟法第159條第1項定有明文。
    又被告以外之人於審判外之陳述，雖不符刑事訴訟法第159
    條之1至第159條之4之規定，而經當事人於審判程序同意作
    為證據，法院審酌該言詞陳述或書面陳述作成時之情況，認
    為適當者，亦得為證據；當事人、代理人或辯護人於法院調
    查證據時，知有同法第159條第1項不得為證據之情形，而未
    於言詞辯論終結前聲明異議者，視為有前項之同意，刑事訴
    訟法第159條之5亦定有明文。本判決下列所引之各項被告以
    外之人於審判外之供述，公訴人、及被告之辯護人均未爭執
    其證據能力，且於言詞辯論終結前亦未聲明異議，本院審酌
    各該證據作成時之情況，並無不當之情形，認以之作為證據
    應屬適當，爰依刑事訴訟法第159條之5第2項規定，認有證
    據能力，合先敘明。
　㈡其餘資以認定本案犯罪事實之非供述證據（詳後述），亦查
    無違反法定程序取得之情形，依刑事訴訟法第158條之4反面
    規定，應具證據能力。
貳、實體部分：
一、認定事實所憑之證據及理由：訊據被告就於前揭時地，為販
    賣他人，而以4萬元之價格購入如附表編號1所示之甲基安非
    他命，後經警取得同意後搜索，在其騎乘之機車車殼內扣得
    如附表所示之物等事實，於本院調查、審理時均自白不諱，
    且：
　㈠有自願受搜索同意書、新北市政府警察局樹林分局搜索扣押
    筆錄、扣押物品目錄表、車輛詳細資料報表、查獲現場及扣
    案物照片（見毒偵字卷12-16、18、23、24-33頁、）在卷可
    稽。而上開扣案結晶，經送臺北榮民總醫院以氣相層析質譜
    儀分析法鑑定結果，檢出第二級毒品甲基安非他命等情，有
    臺北榮民總醫院109 年2 月13日北榮毒鑑字第C0000000號、
    第C0000000-Q號毒品成分鑑定書㈠、㈡、毒品純度鑑定書㈠、㈡
    、㈢在卷可稽（詳如附表編號1所示，見毒偵字卷第50-54頁
    ）。此外，另有附表所示之毒品與販毒所使用之物品扣案可
    佐。是依上開卷附之各項文書、證物等補強證據已足資擔保
    被告於本院調查、審理中所為之上開任意性自白之真實性，
    按據刑事訴訟法第156條之規定，自得據被告前開任意性自
    白及各該補強證據，採信被告任意、真實之自白。
　㈡販賣毒品之所謂販賣行為，係行為人基於營利之目的，而賣
    出毒品而言。意圖營利而販入毒品未及賣出之行為，從行為
    階段理論立場，即為販賣罪之著手，應依販賣毒品未遂罪論
    處。次按販賣毒品係違法行為，亦無公定價格，可任意分裝
    增減份量及純度，且每次買賣之價格、數量，亦隨時依雙方
    之關係深淺、資力、需求量、對行情之認知、來源是否充裕
    、查緝是否嚴緊、購買者被查獲時供出來源之可能風險評估
    等因素，而異其標準，故常機動調整，非可一概而論。從而
    ，販賣之利得，除非經行為人詳細供出其販賣毒品之進價及
    售價，且數量俱臻明確外，實難察得其具體得利之實情；然
    販賣者從價差或量差中牟利，方式雖異，惟其販賣之目的在
    於意圖營利則屬同一（最高法院106 年度台上字第1229號、
    、108 年度台上字第3657號、105 年度台上字第2185號、10
    5 年度台上字第738號判決均同此見解）。經查，被告於警
    詢供稱：其係因為經濟困難，以致於鋌而走險販賣毒品，其
    購入之毒品未及賣出就遭警方查獲等語（見毒偵卷第9 頁、
    訴字卷第109 頁），且被告亦自承：一包1公克預計要賣150
    0元等語（見毒偵字卷第41頁背面），而被告係以4萬元之價
    格購入如附表編號1所示之甲基安非他命，則成本每公克約
    為909元，是以上開購入、販出價格計算顯具有相當之價差
    ，足見被告確有藉販賣第二級毒品賺取不法利益之營利意圖
    甚明。
　㈢綜上所述，本案事證明確，被告犯行洵堪認定，應予依法論
    科。
二、法律變更
　㈠按行為後法律有變更者，適用行為時之法律，但行為後之法
    律有利於行為人者，適用最有利於行為人之法律，刑法第2
    條第1 項定有明文。
　㈡本件被告行為後，毒品危害防制條例第4 條第2 項、第17條
    第2 項規定業經修正，並經總統於109年1 月15日公布，於
    同年7 月15日施行：
　　1.修正前毒品危害防制條例第17條第2項規定「犯第4條至第
      8條之罪於偵查及審判中均自白者，減輕其刑」，修正後
      則規定「犯第4條至第8條之罪於偵查及歷次審判中均自白
      者，減輕其刑」，經比較新舊法結果，修正後毒品危害防
      制條例第17條第2項規定犯販賣第二級毒品罪者，須於偵
      查及「歷次」審判中均自白，方得依該條規定減輕其刑，
      相較於修正前係規定除偵查中自白外，僅須於審判中曾經
      自白即可減刑，自以修正前毒品危害防制條例第17條第2
      項規定對被告較為有利。
　　2.是依刑法第2條第1項前段規定，本件應適用被告行為時即
      修正前毒品危害防制條例第17條第2項之規定。
三、論罪
　㈠按甲基安非他命屬於毒品危害防制條例第2 條第2 項第2 款
    所規定之第二級毒品。核被告所為，係犯修正前毒品危害防
    制條例第5條第2項之意圖販賣而持有第二級毒品罪。
　㈡被告持有持有第二級毒品純質淨重20公克以上之低度行為，
    為意圖販賣而持有第二級毒品之高度行為所吸收，不另論罪
    。
　㈢被告於偵查及法院審理時就本件犯行，均已自白犯罪，業如
    前述，爰依修正前毒品危害防制條例第17條第2項之規定減
    輕其刑。
　㈣本件無毒品危害防制條例第17條第1項供出上游或共犯以供減
    刑：被告於本案並未因其供出毒品來源而查獲共犯等情，有
    新北市政府警察局樹林分局109年7月27日新北警樹刑字第10
    94421294號函（見訴字卷第81頁）在卷可稽，是認與毒品危
    害防制條例第17條第1項規定不合，要難援此規定減輕或免
    除其刑，併予敘明。
　㈤刑法第59條之適用：按刑法第59條規定犯罪之情狀可憫恕者
    ，得酌量減輕其刑，其所謂「犯罪之情狀」，與同法第57條
    規定科刑時應審酌之一切情狀，並非有截然不同之領域，於
    裁判上酌減其刑時，應就犯罪一切情狀（包括第57條所列舉
    之10款事項），予以全盤考量，審酌其犯罪有無可憫恕之事
    由（即有無特殊之原因與環境，在客觀上足以引起一般同情
    ，以及宣告法定低度刑，是否猶嫌過重等等），以為判斷。
    而就販賣毒品案件中，同為販賣毒品之人，其原因動機不一
    ，犯罪情節未必盡同，或有大盤毒梟者，亦有中、小盤之分
    ，甚或僅止於吸毒者同儕間為求互通有無之有償轉讓者亦有
    之，其販賣行為所造成危害社會之程度自屬有異，於此情形
    ，倘依其情狀處以適當徒刑，即足以懲儆，並可達防衛社會
    之目的者，自非不可依客觀之犯行與主觀之惡性二者加以考
    量其情狀，是否有可憫恕之處，適用刑法第59條之規定酌量
    減輕其刑，期使個案裁判之量刑，能斟酌至當，符合比例原
    則（最高法院95年度台上字第6157號判決參照）。經查：本
    件被告意圖販賣而持有第二級毒品甲基安非他命之行為，對
    於國民健康及社會秩序有所危害，本應受非難，惟念及被告
    本次行為係因經濟壓力，而販賣換取現金支付未成年子女開
    銷，且本案所涉行為次數為1 次，衡其惡性及犯罪情節，顯
    與廣泛大量販賣毒品之大盤、中盤毒販迥不相同。本院乃參
    酌被告犯案經過、情節等具體情狀，認對被告上開犯罪處以
    減刑後之法定最低刑度，依社會一般觀念及法律感情猶有過
    重之情，客觀上不無可憫恕之處，爰依刑法第59條之規定均
    酌減其刑，並依法遞減之。
參、撤銷原判決之理由及對於上訴理由之指駁
一、原審以被告所犯事證明確，予以論罪科刑，固非無見，惟查
    ：
　㈠毒品危害防制條例第4條第1項至第4 項所定販賣毒品罪，其
    「販賣」之內涵，依文義或解為出售物品，或解為購入物品
    再轉售，其概念具有多義性，宜從立法資料及法律規範之體
    系與目的，探究其內涵。稽諸司法院釋字第792 號解釋意旨
    ，已明指販賣之核心意義係在出售，不論依文義、體系解釋
    及立法者原意，販賣毒品既遂罪僅限於「銷售賣出」之行為
    已完成，始足該當。從而，毒品危害防制條例第4條第1項至
    第4 項所稱之「販賣」，其內涵著重在出售，應指銷售之行
    為，並非單指以營利為目的而購入毒品之情形，如此始符合
    立法本旨及法律規範之目的。行為人意圖營利而購入毒品，
    其主觀上雖認知係為銷售營利，客觀上並有購入毒品之行為
    ，惟仍須對外銷售，始為販賣行為之具體實現。是行為人意
    圖營利而購入毒品後，在尚未尋找買主前，即為警查獲，既
    未對外銷售或行銷，難認其意圖營利而購入毒品之行為，與
    該罪之構成要件實現具有必要關聯性，即非屬著手販賣之行
    為，應僅成立意圖販賣而持有毒品罪（最高法院109年度台
    上大字第4861號裁定參照）。查本件被告取得毒品後，在尚
    未尋找買主前，即為警查獲，卷內尚無其他證據可認被告業
    已著手為對外銷售、行銷，業經認定如前，則被告因無已著
    手為與販賣之構成要件實現具有必要關連性之行為，尚難認
    定被告就販賣行為已然著手，揆之前揭說明，本件自與毒品
    危害防制條例第4條規定販賣既遂、或未遂之構成要件不合
    ，故被告上開行為，係犯意圖販賣而持有第二級毒品罪名，
    原審認定被告係販賣第二級毒品未遂罪，尚有未洽。
　㈡又被告意圖販賣而持有第二級毒品行為係因經濟壓力，而販
    賣換取現金支付未成年子女開銷，且本案所涉行為次數為1 
    次，衡其惡性及犯罪情節，顯與廣泛大量販賣毒品之大盤、
    中盤毒販迥不相同，縱依修正前毒品危害防制條例第17條第
    2項規定予以減輕，對被告所為犯行科以最低刑度猶嫌過重
    ，依一般國民生活經驗法則，實屬情輕法重，在客觀上足以
    引起一般之同情，有堪資憫恕之處，原審未予審酌被告上開
    客觀上足以引起一般同情之犯罪情狀，而未依刑法第59條減
    輕其刑，稍有未洽。
二、從而，被告提起上訴，指摘原審未適用刑法第59條規定而量
    刑過重，請求從輕量刑等語，為有理由，且原判決尚有前開
    可議之處，自應由本院將原判決予以撤銷改判。
肆、本件之科刑及沒收　　
一、科刑
　　爰以行為人責任為基礎，審酌被告明知第二級毒品對於人體
    健康戕害甚巨，政府因而嚴令禁絕毒品之流通，更應知施用
    毒品者容易上癮而戒除不易，除嚴重傷害個人身心外，亦足
    以腐蝕民心國基，斲喪民族生機，可見毒品之危害至深且鉅
    ，竟為貪圖一己之私利，不惜以毒害他人為犯罪手段，竟意
    圖將所持有如附表所示第二級毒品伺機轉賣他人以營利，且
    持有扣案如附表所示第二級毒品之數量甚多，犯罪情節非輕
    ，影響社會秩序、善良風俗，所為非是，被告前於107年間
    因販賣第二級毒品案件，經臺灣新北地方法院以107年度訴
    字第1075號判決處有期徒刑1年10月，緩刑5年，緩刑期中付
    保護管束，並應向公庫支付10萬元，此有本院被告前案紀錄
    表在卷可查，惟念及被告尚未著手販賣即遭員警查獲，已避
    免毒害之蔓延，且被告亦無任何不法獲利，兼衡被告之犯罪
    動機、目的、手段，暨被告自述高職畢業之智識程度，家庭
    經濟狀況勉持，職業為工（見毒偵字卷第6頁），及被告犯
    後態度、素行等一切情狀，量處如主文第2 項所示之刑。
二、沒收　　　
  ㈠扣案之白色或透明晶體15包（各包重量見附表編號1 ），經
    鑑定均含有甲基安非他命成分乙節，有臺北榮民總醫院109
    年2 月13日北榮毒鑑字第C0000000號毒品成分鑑定書㈠、㈡在
    卷可憑，為本案查獲之第二級毒品，故除鑑定用罄部分，堪
    認業已滅失外，其餘應依毒品危害防制條例第18條第1 項前
    段規定宣告沒收銷燬；另包裝上開毒品之包裝袋，因其上殘
    留之毒品均難以析離，且無析離之實益與必要，應視同毒品
    ，亦沒收銷燬之（其中檢體編號C0000000-0A 已完全用罄，
    故僅就包裝袋部分宣告沒收銷燬）。
  ㈡扣案如附表編號2、3所示之夾鏈袋1批與磅秤1台，分別為被
    告預備分裝、秤量甲基安非他命以供販賣所用，又扣案如附
    表編號4所示之門號0000000000號行動電話1支（含SIM卡1張
    ），則係被告預備持以與購毒者聯絡交易所用之物等節，業
    經被告於警詢及本院審理中供述明確（見毒偵卷第8頁、本
    院卷第165頁），故上開物品均為被告預備供犯罪所用之物
    ，應依刑法第38條第2項之規定宣告沒收。
據上論斷，應依刑事訴訟法第369條第1項前段、第364條、第371
條、第299條第1項前段，判決如主文。
本案經檢察官楊展庚提起公訴，檢察官柯怡如到庭執行職務。
中　　華　　民　　國　　110 　年　　5 　　月　　27　　日
            刑事第十二庭  審判長法　官　陳如玲
　　　　　　　　　　　　　　　　法　官　蔡如惠
　　　　　　　　　　　　　　　　法　官　郭惠玲　
以上正本證明與原本無異。
如不服本判決，應於收受送達後20日內向本院提出上訴書狀，其
未敘述上訴之理由者並得於提起上訴後20日內向本院補提理由書
（均須按他造當事人之人數附繕本）「切勿逕送上級法院」。
                                書記官  賴尚君
中　　華　　民　　國　　110 　年　　5 　　月　　27　　日
附錄：本案論罪科刑法條全文
毒品危害防制條例第5條
意圖販賣而持有第一級毒品者，處無期徒刑或10年以上有期徒刑
，得併科新臺幣7百萬元以下罰金。
意圖販賣而持有第二級毒品者，處5年以上有期徒刑，得併科新
臺幣5百萬元以下罰金。
意圖販賣而持有第三級毒品者，處3年以上10年以下有期徒刑，
得併科新臺幣3百萬元以下罰金。
意圖販賣而持有第四級毒品或專供製造、施用毒品之器具者，處
1年以上7年以下有期徒刑，得併科新臺幣1百萬元以下罰金。　
　
附表：驗前總淨重：44.0681公克
編號 物品名稱 數量 備註 1 白色、透明晶體 15 包 檢體編號：C0000000-0 檢體外觀：白色或透明晶體1 包（編號1 ） 毛重：36.1216 公克（含2 個塑膠袋及1 張標籤重） 淨重：34.9886 公克 驗餘量：34.9390公克 結果判定：檢出甲基安非他命    檢體編號：C0000000-0 檢體外觀：白色或透明晶體3 包（編號2 、6 、13） 毛重：3.0182公克（含3 個塑膠袋及3 張標籤重) 淨重：2.2643公克 驗餘量：2.2453公克 結果判定：檢出甲基安非他命    檢體編號：C0000000-0 檢體外觀：白色或透明晶體7 包（編號3-5 、7、8 、12、15）毛重：7.0679公克（含7 個塑膠袋及7 張標籤重) 淨重：5.5845公克 驗餘量：5.5478公克 結果判定：檢出甲基安非他命    檢體編號：C0000000-0A 檢體外觀：白色或透明晶體1 包（編號9） 毛重：0.4606公克（含1 個塑膠袋及1 張標籤重) 淨重：0.2425公克 驗餘量：0公克 結果判定：檢出甲基安非他命    檢體編號：C0000000-0B 檢體外觀：白色或透明晶體1 包（編號11） 毛重：0.7806公克（含1 個塑膠袋及1 張標籤重) 淨重：0.4394公克 驗餘量：0.4193公克 結果判定：檢出甲基安非他命    檢體編號：C0000000-0 檢體外觀：白色或透明晶體2 包（編號10、14） 毛重：1.1211公克（含2 個塑膠袋及2 張標籤重) 淨重：0.5488公克 驗餘量：0.5348公克 結果判定：檢出甲基安非他命 2 夾鏈袋 1批 供販賣毒品使用 3 磅秤 1台 供販賣毒品使用 4 號之行動電話 1支 1.含門號0000000000SIM卡1張 2.供販賣毒品使用